臺灣新北地方法院刑事判決
110年度金訴字第802號
公  訴  人  臺灣新北地方檢察署檢察官
被      告  蔡乙蔚



上列被告因違反洗錢防制法等案件，經檢察官提起公訴（110年
度偵字第23977號），本院判決如下：
    主  文
蔡乙蔚犯三人以上共同詐欺取財罪，處有期徒刑壹年伍月。
    事  實
一、蔡乙蔚依其智識程度及生活經驗，可預見將自己之金融帳戶
    提供予不熟識之人使用，可能遭利用作為詐欺取財等財產犯
    罪匯入犯罪所得之工具，並可藉此隱匿該等犯罪所得之去向
    ，竟仍不違反其本意，為求賺取報酬，於民國109年12月9日
    前某日，與真實姓名年籍不詳自稱「慶林」、「賴耀家」等
    成年人所屬詐欺集團（下稱本件詐欺集團），共同意圖為自
    己不法之所有，基於三人以上詐欺取財、洗錢之犯意聯絡，
    由蔡乙蔚將其申辦之中國信託商業銀行股份有限公司帳號00
    0000000000號帳戶（下稱本案中國信託帳戶）之網路銀行帳
    號及密碼提供予「慶林」、「賴耀家」使用。嗣本件詐欺集
    團成員於109年11月20日20時許，透過通訊軟體Line聯繫王
    慈君，佯稱可投資購買區塊鏈云云，致王慈君陷於錯誤，接
    續於109年12月9日12時12分許、14分許、26分許，匯款新臺
    幣（下同）10萬元、8萬元、10萬元至本案中國信託帳戶內
    ，蔡乙蔚旋依「慶林」之指示，於同日14時34分許，前往址
    設臺北市○○區○○○路0段00號中國信託商業銀行忠孝分行臨櫃
    提領現金70萬7,000元（含王慈君所匯28萬元）後，連同本
    案中國信託帳戶之存摺一併交與「慶林」，以此方式製造金
    流之斷點，致無從追查前揭犯罪所得之去向，而掩飾或隱匿
    該犯罪所得。嗣王慈君察覺有異，報警處理，始循線查悉上
    情。
二、案經王慈君訴由高雄市政府警察局鳳山分局移送告臺灣新北
    地方檢察署檢察官偵查起訴 
    理  由
一、證據能力之認定：
    按被告以外之人於審判外之陳述，雖不符合刑事訴訟法第15
    9條之1至第159條之4之規定，而經當事人於審判程序同意作
    為證據，法院審酌該言詞陳述或書面陳述作成時之情況，認
    為適當者，亦得為證據，刑事訴訟法第159條之5第1項定有
    明文。查本判決以下援引之被告蔡乙蔚以外之人於審判外之
    言詞或書面陳述，雖屬傳聞證據，惟當事人於本院準備程序
    時均表示同意作為證據方法而不予爭執，本院審酌上開證據
    資料製作時之情況，尚無違法不當及證明力明顯過低之瑕疵
    ，與本案待證事實復具有相當關連性，以之作為證據應屬適
    當，依前揭規定，認上開證據資料均得為證據。至非供述證
    據部分，並無事證顯示係實施刑事訴訟程序之公務員因違背
    法定程序而取得，復經本院依法踐行調查程序，皆應有證據
    能力。
二、認定事實所憑之證據及得心證之理由：
　　訊據被告矢口否認有何洗錢、加重詐欺取財之犯行，辯稱：
    我跟友人林禹丞去找他朋友賴耀家，賴耀家的友人「慶林」
    向我借用帳戶，我當天是第一次跟賴耀家及慶林見面（後改
    稱當天是賴耀家本人向其借用帳戶，但後來是慶林與其聯絡
    ）；當天聊天聊了一陣子，賴耀家先問我能否幫他一個忙，
    因為他帳戶不能使用，但他網路賭博遊戲有赢錢，強調是合
    法的遊戲，希望我可以幫他將錢領出來，我當時沒想太多就
    答應他，當下有加賴耀家的微信，過幾天賴耀家用微信聯絡
    我，要跟我拿我帳戶的存摺及帳號，沒有拿印章跟密碼，我
    在新北市土城區賴耀家住處附近將本案中國信託帳戶的存摺
    交給賴耀家，賴耀家當時有告訴我之後「慶林」會打電話和
    我聯絡，「慶林」在我領錢當日即109年12月9日早上用未顯
    示來電聯繫我，與我約在中國信託忠孝分行外面，跟我說領
    完錢將錢給他；當初賴耀家說我幫他領赢來的錢他會給我紅
    包，但沒說多少錢云云。經查：
  ㈠本案中國信託帳戶係被告所申辦並交與「賴耀家」、「慶林
    」使用等情，為被告所是認，並經證人林禹丞於本院審理時
    證述在卷（見110年度金訴字第802號卷【下稱本院卷】第12
    6至135頁），且有本案中國信託帳戶之開戶資料可佐（見11
    0年度偵字第23977號卷【下稱偵卷】第11頁），自屬信實。
    又告訴人王慈君因遭本件詐欺集團成員以前述方式施用詐術
    ，致其陷於錯誤，而接續於109年12月9日12時12分許、14分
    許、26分許匯款共計28萬元至本案中國信託帳戶內等情，業
    據證人即告訴人於警詢時指述綦詳（見偵卷第31至34頁），
    並有本案中國信託帳戶存款交易明細、告訴人提出之匯款交
    易明細截圖在卷為憑（見偵卷第12至13頁、第64至65頁），
    是本案中國信託銀行帳戶確係遭詐本件欺集團成員作為詐騙
    告訴人匯款之用之事實，應堪認定。又被告有於109年12月9
    日14時34分許前往中國信託銀行忠孝分行臨櫃提領70萬7千
    元後連同存摺一併交付「慶林」乙節，亦據被告供認無訛，
    復有被告臨櫃領款之監視器影像擷取畫面1份可參（見偵卷
    第9至10頁），是被告此部分不利於己之供述核與事實相符
    ，而足採信。
　㈡被告固以前詞置辯，惟按刑法上之故意，可分為直接故意與
    不確定故意（間接故意），所謂「不確定故意」，係指行為
    人對於構成犯罪之事實，預見其發生而其發生並不違背其本
    意者，刑法第13條第2項定有明文。又金融存款帳戶，事關
    存戶個人財產權益之保障，屬個人理財之工具，若該帳戶之
    存摺與金融卡、密碼相結合，則專屬性、私密性更形提高，
    除非本人或與本人具密切親誼關係者，難認有何正當理由可
    交付他人，稍具通常社會歷練與經驗法則之一般人亦均應有
    妥為保管該等物品，防止被他人冒用之認知，縱偶因特殊情
    況須將該等物品交與他人，亦必深入瞭解該他人之可靠性與
    用途，再行提供使用，係吾人日常生活經驗與通常之事理；
    況申請開設金融帳戶並無任何特殊資格、門檻限制，一般人
    皆能以存入最低開戶金額之方式申請，同一人復得在不同金
    融機構申請複數金融帳戶使用，此乃眾所週知之事實；且參
    諸近年來利用人頭帳戶以行詐騙之事屢見不鮮，詐騙集團以
    購物付款方式設定錯誤、中獎、退稅、家人遭擄、信用卡款
    對帳、提款卡密碼外洩、疑似遭人盜領存款等事由，詐騙被
    害人至金融機構櫃檯電匯，抑或持提款卡至自動櫃員機依其
    指示操作，使被害人誤信為真而依指示操作轉出款項至人頭
    帳戶後，詐騙集團再利用車手將款項提領一空之詐騙手法，
    層出不窮，此亦經政府多方宣導、披載。從而，苟不以自己
    名義申辦金融帳戶，反以各種名目向他人蒐集或取得金融帳
    戶，帳戶所有人應有蒐集或取得帳戶者可能藉以從事不法犯
    行暨隱藏真實身分之合理懷疑及認識，且一般具有通常智識
    之人，亦應可知悉支付對價委由他人以臨櫃或至自動付款設
    備方式提領金融機構帳戶款項者，多係藉此取得不法犯罪所
    得，並隱匿金融機構帳戶內資金實際取得人之身分，以逃避
    追查。本件被告係一智識程度正常之成年人，學歷為高中肄
    業，並從事廚師等工作（見本院卷第141頁），並非年幼無
    知或與社會長期隔絕之人，是依其智識能力及社會生活經驗
    ，對上情自無不知之理。
　㈢再者，被告雖辯稱「賴耀家」告知其借帳戶之目的係因渠從
    事網路賭博遊戲有贏錢，惟因渠帳戶無法使用，故請其提供
    帳戶讓渠轉帳，再幫渠將帳戶內之款項領出，並強調係合法
    之遊戲云云，然我國關於博奕事業均為政府獨占經營之事業
    ，僅有政府委託經營之樂透、今彩539、刮刮樂、運彩為合
    法業者，而該等業者亦皆有配合之特定銀行處理相關金流，
    顯然「慶林」、「賴耀家」係參與非法之賭博，而賭博行為
    乃我國刑法賭博罪章明定之犯罪行為，被告身為我國成年國
    民，對此尚難諉為不知。兼以自賭博營利者之角度觀之，有
    關彩金之收受，如透過素未謀面之他人帳戶進出，則金錢流
    失之風險大增，且因賭博營利之行為，在我國向為法所明禁
    ，若非為製造金流斷點躲避查緝之故，賭博營利者實不必冒
    險使用他人帳戶進出自己之犯罪所得，此乃具有一般社會經
    驗之人所可輕易知悉。況被告自承其與「慶林」、「賴耀家
    」於案發時僅認識約一星期左右，其不知「慶林」之真實姓
    名及年籍資料（見偵卷第7頁正、反面），顯見被告與「慶
    林」、「賴耀家」均不熟識，則若「慶林」、「賴耀家」係
    參與合法之博奕，大可以其等個人名義申請帳戶或向熟稔並
    信賴之親友商借帳戶以供匯款使用，何須覓得毫無親誼關係
    及信任基礎之被告提供帳戶，徒增遭被告藉機侵吞款項之風
    險？尚須支付被告相當金額作為報酬？足見被告對「慶林」
    、「賴耀家」可能以本案中國信託帳戶另供作其他不法使用
    ，及匯入該帳戶內之款項有可能係他人之不法所得，且其依
    「慶林」之指示提領款項恐有為他人掩飾、隱匿犯罪所得之
    去向之虞等節，確實有所預見，竟不違背其本意，仍提供該
    帳戶予「賴耀家」、「慶林」使用，復依「慶林」之指示領
    取款項後再予轉交，其主觀上有共同參與加重詐欺取財及洗
    錢犯罪之不確定故意，灼然甚明。
  ㈣綜上所述，本件事證明確，被告前揭犯行堪予認定，應依法
    論科。
三、論罪科刑：
  ㈠罪名：　　
　　本件參與對告訴人施用詐術而詐取款項之人，除被告外，至
    少尚有「慶林」、「賴耀家」等人，且被告對於參與詐欺犯
    行之成員含其自身已達三人以上之事實，應有所認識。又被
    告提領告訴人匯入本案中國信託帳戶內之款項後，即將領得
    之現金交與「慶林」而層層轉交，客觀上顯然足以切斷詐騙
    不法所得之金流去向，阻撓國家對詐欺犯罪所得之追查，且
    被告知悉其所為得以切斷詐欺金流之去向，足認其主觀上亦
    具有掩飾、隱匿該財產與犯罪之關聯性，以逃避國家追訴、
    處罰之犯罪意思。再本件詐欺集團成員詐騙告訴人，係犯刑
    法第339條之4第1項第2款之罪，為洗錢防制法第3條第1款之
    特定犯罪。故被告提領及轉交現金之行為，係屬洗錢防制法
    第2條第2款之洗錢行為。是核被告所為，係犯刑法第339條
    之4第1項第2款之3人以上共同犯詐欺取財罪及洗錢防制法第
    2條第2款、第14條第1項之洗錢罪。
　㈡共犯之說明：
　　按共同正犯之意思聯絡，不限於事前有所協議，其於行為當
    時，基於相互之認識，以共同犯罪之意思參與者，亦無礙於
    共同正犯之成立（最高法院73年台上字第1886號刑事判例意
    旨參照）；若共同實施犯罪行為之人，在共同意思範圍內，
    各自分擔犯罪行為之一部，相互利用他人之行為，以達其犯
    罪之目的，其成立不以全體均參與實施犯罪構成要件之行為
    為要件；參與犯罪構成要件之行為者，固為共同正犯；以自
    己共同犯罪之意思，參與犯罪構成要件以外之行為，或以自
    己共同犯罪之意思，事前同謀，而由其中一部分人實行犯罪
    之行為者，亦均應認為共同正犯，使之對於全部行為所發生
    之結果，負其責任。蓋共同正犯，於合同意思範圍內，組成
    一共犯團體，團體中任何一人之行為，均為共犯團體之行為
    ，他共犯均須負共同責任，初無分別何一行為係何一共犯所
    實施之必要（最高法院88年度台上字第2230號、92年度台上
    字第2824號刑事判決意旨參照）。經查，被告雖未親自參與
    詐騙告訴人，惟其係以自己犯罪之意思，分擔實施提供帳戶
    、提領款項之工作，足見成員間分工細密，各司其職，相互
    利用彼此之角色分工合作，以利促成整體犯罪計畫，堪認被
    告與「賴耀家」、「慶林」等人間，有犯意聯絡及行為分擔
    ，應論以共同正犯。　
  ㈢罪數：
　  被告與「賴耀家」、「慶林」等人對告訴人施行詐術，使同
    一告訴人進行數次財產之處分，顯係基於詐欺取財之單一目
    的而為接續之數行為，因侵害之法益同一，且各行為相關舉
    措均係在密切接近之時間內實施完成，彼此獨立性極為薄弱
    ，依一般社會健全觀念難以強行分開，是在刑法評價上，以
    視為一個舉動之接續施行，合為包括之一行為予以評價，較
    為合理，應論以接續犯之一罪。又被告對告訴人同時所犯刑
    法第339條之4第1項第2款三人以上共同犯詐欺取財罪、洗錢
    防制法第2條第2款、第14條第1項之洗錢罪，係一行為觸犯
    數罪名，為想像競合犯，應依刑法第55條規定，從一重之三
    人以上共同犯詐欺取財罪處斷。
  ㈣量刑：
    爰以被告之責任為基礎，審酌其正值青壯，竟不思以己力循
    正當管道獲取財物，反提供帳戶予「慶林」、「賴耀家」使
    用，並依指示臨櫃提領款項後交付「慶林」，不僅侵害告訴
    人之財產法益，同時增加檢警查緝及告訴人求償之困難，所
    為實有不該；兼衡其在本案犯罪中所扮演之角色及參與犯罪
    之程度、詐取款項金額，及其素行（見卷附臺灣高等法院被
    告前案紀錄表）、犯罪動機、目的、手段、教育程度、家庭
    與經濟狀況（見本院卷第141頁），及其犯後否認犯罪，迄
    未與告訴人達成和解並賠償其所受損失等一切情狀，量處如
    主文所示之刑，以示處罰。
四、沒收：　 
　㈠按刑法第38條之1規定：「犯罪所得，屬於犯罪行為人者，沒
    收之。但有特別規定者，依其規定（第1 項）。前二項之沒
    收，於全部或一部不能沒收或不宜執行沒收時，追徵其價額
    （第3項）。第一項及第二項之犯罪所得，包括違法行為所
    得、其變得之物或財產上利益及其孳息（第4項）。犯罪所
    得已實際合法發還被害人者，不予宣告沒收或追徵（第5項
    ）。」，且為契合個人責任原則及罪責相當原則，共同犯罪
    所得之物之沒收、追徵其價額或以財產抵償，應就各共同正
    犯實際分得之數為之。至於各共同正犯有無犯罪所得，或實
    際犯罪所得之多寡，應由事實審法院綜合卷證資料及調查結
    果認定之（最高法院104年度台上字第3241號刑事判決意旨
    參照）。另按洗錢防制法第18條固規定「犯第14條之罪，其
    所移轉、變更、掩飾、隱匿、收受、取得、持有、使用之財
    物或財產上利益，沒收之；犯第15條之罪，其所收受、持有
    、使用之財物或財產上利益，亦同（第1項）。以集團性或
    常習性方式犯第14條或第15條之罪，有事實足以證明行為人
    所得支配之前項規定以外之財物或財產上利益，係取自其他
    違法行為所得者，沒收之（第2項）。對於外國政府、機構
    或國際組織依第21條所簽訂之條約或協定或基於互惠原則，
    請求我國協助執行扣押或沒收之案件，如所涉之犯罪行為符
    合第3條所列之罪，不以在我國偵查或審判中者為限（第3項
    ）。」，而關於犯罪行為人犯洗錢防制法第14條之罪，其所
    掩飾之財物本身僅為洗錢之標的，難認係供洗錢所用之物，
    故洗錢行為之標的除非屬於前置犯罪之不法所得，而得於前
    置犯罪中予以沒收者外，既非本案洗錢犯罪之工具及產物，
    亦非洗錢犯罪所得，尤非違禁物，自應依上開第18條第1項
    前段規定予以宣告沒收。且此規定係採義務沒收主義，祇要
    合於前述規定，法院即應為相關沒收之諭知，然該洗錢行為
    之標的是否限於行為人者始得宣告沒收，法無明文，實務上
    一向認為倘法條並未規定「不問屬於犯罪行為人與否均沒收
    」時，自仍以屬於被告所有者為限，始應予沒收。經查，被
    告依「慶林」指示所提領之款項固如事實欄一所示，然被告
    於本案中係負責提供帳戶、提領款項後交與「慶林」，對該
    等款項已無事實上之管領權，自難認被告自本案中國信託帳
    戶內提領之款項即係被告犯洗錢罪之標的而為被告所有，自
    無庸依洗錢防制法第18條第1項前段規定宣告沒收。
　㈡至被告於警詢、偵訊及本院審理時供稱「賴耀家」雖曾允諾
    其若成功提領款項將給予紅包作為報酬，然最後對方並未依
    約支付，且依卷內事證，尚無積極證據足認被告有因交付帳
    戶及提領詐欺贓款而取得任何不法利益，自不生利得剝奪之
    問題，亦不須就正犯所獲得之犯罪所得負沒收、追徵之責。
    從而，即無宣告沒收其犯罪所得之適用，末此指明。　
據上論斷，應依刑事訴訟法第299條第1項前段，洗錢防制法第2
條第2款、第14條第1項，刑法第11條前段、第28條、339條之4第
1 項第2款、第55條，刑法施行法第1條之1第1項，判決如主文。
本案經檢察官林郁璇偵查起訴，由檢察官顏汝羽到庭實行公訴。
中　　華　　民　　國　　111 　年　　3 　　月　　23　　日
                  刑事第七庭  審判長法  官  彭全曄

                                    法  官  沈  易

                                    法  官  劉思吟
以上正本證明與原本無異。
如不服本判決應於收受送達後20日內向本院提出上訴書狀，並應
敘述具體理由；其未敘述上訴理由者，應於上訴期間屆滿後20日
內向本院補提理由書（均須按他造當事人之人數附繕本）「切勿
逕送上級法院」。
                                     書記官  廖俐婷
中　　華　　民　　國　　111 　年　　3 　　月　　25　　日
附錄本案論罪科刑法條全文：
中華民國刑法第339條之4：
犯第339 條詐欺罪而有下列情形之一者，處1 年以上7 年以下有
期徒刑，得併科1 百萬元以下罰金：
一、冒用政府機關或公務員名義犯之。
二、三人以上共同犯之。
三、以廣播電視、電子通訊、網際網路或其他媒體等傳播工具，
    對公眾散布而犯之。
前項之未遂犯罰之。
洗錢防制法第14條：
有第2 條各款所列洗錢行為者，處7 年以下有期徒刑，併科新臺
幣5 百萬元以下罰金。
前項之未遂犯罰之。
前2 項情形，不得科以超過其特定犯罪所定最重本刑之刑。